【裁判字號】    98,勞訴,24
【裁判日期】    980520
【裁判案由】    給付退休金
【裁判全文】
臺灣板橋地方法院民事判決
原      告  甲○○
訴訟代理人  陳金泉律師
            葛百鈴律師
            李瑞敏律師
被      告  恒誠工業股份有限公司
法定代理人  丙○○
訴訟代理人  吳仲立律師
上列當事人間請求給付退休金事件，經本院於民國98年5 月13日
言詞辯論終結，判決如下：
    主  文
被告應給付原告新台幣柒拾伍萬仟陸佰零玖元及自民國九十七
年十二月一日起至清償日止，按週年利率百分之五計算之利息。
訴訟費用由被告負擔。
本判決於原告以新台幣貳拾伍萬壹仟元供擔保後，得假執行。但
被告如以新臺幣柒拾伍萬仟陸佰零玖元或同面額之第一商業銀
行可轉讓定期存單預供擔保後，得免為假執行。
    事實及理由
一、原告起訴主張：
（一）按原告自民國（下同）80年9 月18日起受僱於被告公司（
      原證一），被告公司突於97年10月31日以業務緊縮為由資
      遣原告（原證二），惟因原告自80年9 月18日起至97年10
      月31日止，於被告公司之工作年資合計17年1 個月又13天
      ，且原告當時年齡已高達64年9 個月有餘（原證三），業
      已符合勞動基準法（以下簡稱勞基法）第53條第1 款年資
      15年以上且年齡達55歲自請退休之要件，惟被告公司竟向
      原告誆稱工作年資僅餘8 個月，並僅同意給付8 個月工作
      年資之資遣費予原告，被告公司上舉顯然有意規避退休金
      之給付。原告遂向台北縣勞資協調會申請勞資爭議協調，
      要求被告公司應給付退休金，98年1 月9 日雙方進行勞資
      爭議協調，被告公司仍堅稱以資遣方式終止勞動契約，故
      雙方協調不成立（原證四）。為此，原告不得不依法提起
      本訴，以維多年來工作所應得之退休金權益，合先呈明。
（二）被告公司應依勞基法第五十四條規定給付退休金予原告。
   1、按原告自80年9 月18日起至97年10月31日遭被告公司資遣
      之日止，於被告公司之工作年資合計17年1 個月又13天且
      年滿55歲以上，業已符合勞基法第53條第1 款規定自請退
      休之要件。
   2、就業已符合自請退休要件之勞工，如雇主依勞基法第11條
      規定終止勞動契約者，勞工無庸再提出自請退休，雇主應
      依法給付退休金予勞工，此有行政院勞委會89年3 月21日
      台勞資二字第0010782 號函釋可資參照（原證五）。另參
      照最高法院72年度台上字第1490號判決中認：「按工人年
      滿六十歲者，應命令退休，臺灣省工廠工人退休規則第六
      條第一項第一款定有明文。被上訴人既已合於該規則所定
      命令退休之情形，上訴人不命令其退休，而予以資遣解職
      ，要無解於應付退休金之責任。」（原證六）。勞基法施
      行後，最高法院秉其一貫立場於86年度台上字第1528號判
      決中判認：「按同時符合勞動基準法第十一條雇主得預告
      勞工終止勞動契約及第五十四條雇主得強制勞工退休之規
      定者，因後一規定，對勞工較為有利，基於勞動基準法保
      護勞工之意旨，應認雇主僅得依後一規定，強制勞工退休
      ，不得依前一規定，預告勞工終止勞動契約。」（原證七
      ），亦即此時雇主此時僅能依勞基法第54條為命令退休之
      意思表示並給付退休金予勞工。
   3、承前最高法院判決要旨，符合勞基法第54條命令退休要件
      之勞工，雇主如欲依勞基法第11條規定資遣勞工，均僅能
      以命令退休之方式而給付退休金予勞工，則對照符合自請
      退休要件之勞工，退休金權益則較符合命令退休要件之勞
      工更應值得保護。蓋符合命令退休要件之勞工，僅需年齡
      達65歲，至於工作年資為何則不論，然符合勞基法第53條
      第1 款規定自請退休要件之勞工，除年齡需年滿55歲外，
      工作年資更須達15年以上，就工作年資部分符合自請退休
      要件之勞工更有保護其領得退休金權益之必要，以免多年
      來辛苦工作所得因雇主任意之資遣行為而告付之一炬。故
      當雇主依勞基法第11條規定資遣勞工，而勞工已符合勞基
      法第53條第1 款規定自請退休要件者，此時應將雇主資遣
      之意思表示解為命令退休之意思表示，無待勞工再提出自
      請退休之意思表示，雇主應依勞基法第54條規定給付退休
      金予勞工。
（三）符合自請退休要件之勞工，退休金請求權為既得權應受保
      障。
   1、按符合勞基法第53條自請退休要件之勞工，如雇主依勞基
      法第11條規定終止勞動契約者，勞工無庸再提出自請退休
      ，雇主應依法給付退休金予勞工，除有前呈原證五號行政
      院勞委會89年3 月21日台勞資二字第0010782 號函釋可資
      參照外，司法實務見解即最高法院92年台上字第2152號判
      決亦肯認從退休金之經濟性格觀之，工資本質上係勞工提
      供勞動力之價值，退休金之性質為「延期後付」之工資，
      為勞工當然享有之既得權利，於勞工退休時支付，且不因
      勞工事後離職而消滅（同原證八）。
   2、另臺灣高等法院臺中分院92年度勞上字第15號確定判決，
      亦採取與最高法院92年台上字第2152號判決相同之見解，
      認為：「惟從退休金之經濟性格觀之，工資本質上係勞工
      提供勞動力之價值，而勞工所獲得之工資因未充分反映勞
      動力之價值，是此部分未付予勞工之工資持續累積，而於
      勞工退休離職時，以符合一定法定條件者，如勞基法第53
      條第1 款『工作十五年以上年滿五十五歲者。』第二款『
      工作二十五年以上者。』，結算並支付之，亦即退休金制
      度係雇主將應給付勞工之足額工資撙節一部分逐漸累積，
      而於勞工退休時支付。準此，退休金具有『延期後付』工
      資之性質，為勞工當然享有之既得權利，兼有保障勞工日
      後生活之目的，然上開有關勞工不得向雇主請求『預告期
      間工資』及『資遣費』之規定因與請求退休金之性質不同
      ，從而，退休金之請求自不因勞工事後離職而消滅。據此
      ，退休金本質上既以勞工全部服務期間為計算標準所發給
      之後付工資，則雇主以懲戒解僱為由剝奪勞工請求退休金
      之權利，於法尚非允當，況本件上訴人之解僱為不合法，
      已如前述，是上訴人以上開理由抗辯，實不足取。」（同
      原證十二、十三）。
   3、據此，本件原告既已符合自請退休要件，依上揭司法實務
      見解通說，退休金請求權為既得權應受保障，被告公司縱
      以資遣方式終止勞動契約，仍應給付原告退休金。
（四）原告否認有提出自請辭職之意思表示，被告公司應就此負
      舉證責任。
   1、被告公司主張96年10月6 日至97年3 月10日止共5 個月又
      4 天，原告除打一通電話稱並不來工作外，始終未曾提出
      醫療證明，並按照公司規定完成請假手續，實際上已等同
      自行離職云云。
   2、惟查，自請辭職乃勞工主動為終止勞動契約之意思表示，
      需表意人即勞工有為自請辭職之意思表示者始足當之。原
      告否認有提出自請辭職之意思表示，被告公司應就此情事
      應負舉證責任，如提出原告辭呈或離職申請書等文件，而
      非由被告公司自行主觀認定原告業已自請辭職。
   3、再者，被告公司所稱原告自請辭職時間為96年10月6 日，
      然當時原告工作年資已達16年1 個月之久，年齡亦滿55歲
      以上，業已符合勞基法第53條第1 款自請退休之要件，而
      處於得隨時提出自請退休請領退休金之狀態，原告焉有可
      能提出自請辭職而拋棄多年工作之退休金權益？此舉顯不
      可能，益證被告公司之主張有違常情而不足採信。
   4、此外，被告公司亦未提出任何有關公司內部請假之規定，
      事實上原告當時確已得到被告公司老闆娘亦即負責人事及
      會計工作之乙○○○同意准病假，被告公司卻自行認為原
      告有自請辭職之意思表示，顯屬無據。
   5、更且，退萬步言，縱如被告公司主張原告事後未提出醫療
      證明完成請假手續，惟被告公司亦未有任何主動終止勞動
      契約之意思表示，兩造僱傭關係持續至被告公司97年10月
      31日以業務緊縮為由資遣原告時始告消滅。
（五）原告於96年10月6 日至97年3 月9 日未上班僅是請普通傷
      病假並經被告公司同意准假之狀態。
   1、被告公司於台北縣勞資協調會申請勞資爭議協調會會議當
      場主張原告曾於96年10月5 日即未再上班，公司視為辭職
      ，97年3 月10日又回公司上班云云。惟查，原告否認有任
      何自請離職之意思表示，被告公司對此主張應負舉證責任
      ，例如提出原告自請辭職之辭呈等。
   2、再者，被告公司所稱原告自請辭職時間為96年10月6 日，
      然當時原告工作年資已達16年1 個月之久，年齡亦滿55歲
      以上，業已符合勞基法第53條第1 款自請退休之要件，而
      處於得隨時提出自請退休請領退休金之狀態，原告焉有可
      能提出自請離職而拋棄多年工作之退休金權益？此舉顯不
      可能，益證被告公司主張之不實。
   3、事實上，96年10月6 日原告因身體不適而透過電話聯繫被
      告公司老闆娘請休病假，經老闆娘同意並告知在家好好休
      養照顧身體，暫時不用到公司上班。直至97年3 月10日原
      告因身體康復返回工作崗位繼續上班，於97年10月6 日起
      至97年3 月9 日此段期間，被告公司不僅未將原告勞健保
      退保而繼續投保（詳原證一勞保記錄），並於97年2 月給
      付原告96年度年終獎金3,000 元（同原證九）。設如原告
      早於96年10月6 日自請辭職，被告公司為何仍繼續替原告
      投保勞健保直至97年3 月10日原告因身體康復繼續上班此
      段期間均未中斷？甚而給付原告依勞基法第29條規定需全
      年度工作者始得領取之年終獎金？足見原告絕對未有任何
      提出自請辭職之行為。至於原告96年10月6 日因身體不適
      而透過電話聯繫被告公司老闆娘請病假乙事，被告公司98
      年1 月22日台北古亭郵局第90號存證信函中亦已自承上開
      情事（原證十一），可見原告之主張確屬真實。
   4、更且，兩造於98年1 月9 日於台北縣勞資爭議協調會中，
      代表被告公司出席之人，亦表示96年10月6 日原告有打電
      話請病假，只是事後未補假單，此有當日錄音紀錄可稽（
      原證十四）。益證被告公司確已准假。此不因原告事後有
      無補假單而受有影響，蓋被告公司亦從未要求原告需補假
      單。
（六）證人乙○○○之證詞與事實不符不足採信。
   1、按證人乙○○○實際身分為被告公司老闆娘，長年掌管及
      處理被告公司人事出勤及會計等業務，故被告公司員工以
      往請病假僅需獲得老闆娘同意或准許即可。91年11月6 日
      原告因膽結石開刀住院，當時原告亦係以電話方式聯繫被
      告公司老闆娘請休病假並經老闆娘同意准假，直至91年12
      月10日始再回被告公司上班，此有勞工保險給付申請書可
      稽（原證十五），而被告公司因原告91年11月間因病開刀
      住院之故，亦僅於91年12月5 日給付原告91年11月份薪資
      新台幣（以下同）1,892 元（原證十六）。故本件原告於
      96年10月6 日因身體不適亦係秉持往例以電話聯繫被告公
      司老闆娘即證人乙○○○請休病假，經老闆娘同意並告知
      在家好好休養照顧身體，等身體好再前往上班，絕非自請
      辭職。
   2、至於證人乙○○○到庭證稱，原告於96年10月6 日打電話
      告知突然人不舒服，不來上班了云云。惟查，原告嚴正否
      認證人上開證詞，原告絕未說過不來上班等話語。證人乙
      ○○○與本件訴訟有實際利害關係，其所為證詞自係偏倘
      被告公司而不具客觀性，且與事實嚴重不符而不足採信。
   3、再者，證人乙○○○既自承辦理公司勞、健保業務長達十
      數年，故對於有關勞、健保投保及退保手續必係相當熟稔
      。若原告如證人所述業於96年10月6 日稱因人不舒服不要
      再來上班云云。被告公司及證人豈會長達5 個月未辦理勞
      健保退保，此舉顯有違常情？以如今大環境經濟景氣不佳
      之年代，雇主豈可能不立即辦理退保以節省勞健保等人事
      費用之支出？益證證人之證詞與事實嚴重不符而不足採信
      。另正因原告96年10月6 日至97年3 月9 日止共五個月又
      四天從未有自請辭職之意思表示，本應由勞工自負之勞健
      保費用，於原告97年3 月10日回被告公司上班時，被告公
      司要求從3 月份薪資中扣除原告勞健保費用自負額之部分
      ，因原告認為既從未辭職，勞健保自負額前由被告公司所
      墊付，自應由被告公司扣除誠屬合情合理。
   4、另原證二號離職證明書乃被告公司依勞基法第19條規定依
      法負有義務開立，並非原告主動要求。況被告公司並不爭
      執97年10月31日以業務緊縮為由資遣原告，則開立資遣即
      非自願性離職證明書予原告請領失業給付，此僅係履行就
      業保險法上協助勞工請領失業給付之義務。
（七）原告請求退休金數額之呈明。
   1、原告請求退休金數額計算之呈明：
 （1）承前所述，原告工作年資合計17年1 個月又13日，因原告
      並未選擇勞退新制，故依勞基法第55條第1 款規定，每滿
      1 年為2 個基數，超過15年部分每年1 個基數，未滿半年
      者以半年計，合計原告退休金基數為32.5個基數。
 （2）依被告公司98年4 月21日由其訴訟代理人傳真原告遭被告
      公司97年10月31日資遣前六個月薪資明細資料，被告公司
      應付原告薪資分別為97年10月份23,760、97年9 月23,760
      、97年8 月24,053、97年7 月24,640、97年6 月25,520、
      97年5 月26,693（詳原證十七），上揭金額加總後除以6
      之數額為24,737元，此實為原告正確之平均工資金額。至
      於被告公司主張之平均工資金額乃係以原告每月薪資中扣
      除勞工自負勞健保費用後之工資金額加以計算，惟勞工勞
      健保費用自負額此部分仍為原告薪資之一部分，故仍應以
      尚未扣除勞健保費用之原告每月工資金額計算平均工資為
      是。原告起訴當時係暫以平均工資24,000元計算，雖實際
      上原告平均工資應為24,737元，然為利鈞院審理之便利，
      原告仍維持以平均工資24,000元計算應得之退休金。
 （3）從而，被告公司應給付原告退休金24000*32.5=780,000，
      因被告公司於98年1 月21日逕行匯入原告帳戶資遣費26,3
      91元（原證十），經扣除後被告公司尚應給付原告不足退
      休金金額為753,609 元（780,000-26,391=753,609）。
  2、退休金遲延利息起算日之呈明。
     依勞基法施行細則第29條規定，雇主應給付勞工之退休金
     應自勞工退休之日起30日內給付之。被告公司於97年10月
     31日資遣原告，依上開司法實務見解通說，被告公司對符
     合自請退休要件之原告依法應給付退休金。而被告公司97
     年10月31日終止勞動契約之舉則應解為命令退休之意思表
     示，被告公司至遲應於97年11月30日給付退休金予原告，
     惟被告公司並未給付，故自97年12月1 日起負給付遲延責
     任。
（八）再退萬步言，被告公司給付原告之資遣費金額亦有短少。
  1 、承前所述，被告公司於97年10月31日資遣原告之際，原告
      工作年資為17年1 個月又13天且年滿55歲以上，依法應以
      命令退休方式終止勞動契約。惟退萬步言，設如鈞院判認
      被告公司於此情形下仍無庸給付退休金而僅需給付資遣費
      者，被告公司亦應依上開年資依勞基法第17條、16條第4
      項規定計算資遣費金額及預告工資並給付予原告。
  2 、依勞基法第17條第1 款規定，每滿1 年發給相當1 個月
      平均工資之資遣費，同條第2 款規定，工作未滿1 年者以
      比例計給，未滿1 個月之年資則以1 個月計。故原告依法
      應得之資遣費金額為412,000 元（24,000*17+24,000/12
      *2=412,000）。預告工資部分依勞基法第16條第1 項第3
      款規定，勞工工作年資超過3 年雇主應於30日前預告，故
      被告公司應給付原告預告工資24,000元。資遣費加計預告
      工資為436,000 元，扣除被告公司於九十八年一月二十一
      日逕行匯入原告帳戶資遣費26,391元，被告公司尚應給付
      409,609 元予原告。
（九）聲明：
  1 、被告應給付原告753,609 元整及自97年12月1 日起至清償
      日止按年利率百分之五計算之利息。
  2 、原告願供現金為擔保請准宣告假執行。
二、被告則以：
（一）兩造不爭執事項
  1 、原告於80年9 月18日到被告公司任職，至96年10月5 日止
      共計16年又18天。96年10月6 日起至97年3 月9 日止，原
      告未到被告公司上班。97年3 月10日原告再到被告公司任
      職，於97年10月31日經被告公司資遣，但原告不服。2 、
      原證物一至原證物十一，形式上真正不爭執。
  3 、原證物二之離職證明書，乃原告主張欲申請失業給付，請
      求被告開立交付原告的。
  4 、被告已給付原告26,391元。
（二）原告確實係自行離職，相隔5 個月又3 天後，才再重新受
      僱於被告公司
   1、按勞工在同一雇主或事業單位，繼續工作滿一定期間者，
      每年應給予特別休假，此有勞動基準法第38條可參；又「
      按解釋意思表示，應探求當事人之真意，不得拘泥於所用
      之辭句，為民法第98條所規定，而所謂探求當事人之真意
      ，如兩造就其真意有爭執時，應從該意思表示所根基之原
      因事實、經濟目的、一般社會之理性客觀認知、經驗法則
      及當事人所欲使該意思表示發生之法律效果而為探求，並
      將誠信原則涵攝在內，藉以檢視其解釋結果對兩造之權利
      義務是否符合公平正義。」此亦有最高法院96年台上字第
      286 號判決可參，合先敘明。
   2、本件原告主張其5 個月餘未到班，係已向被告公司老闆娘
      請病假，其上班時間並未中斷云云。惟依原告此等陳述，
      其年資即有16年之久，換言之，按勞動基準法規定，原告
      應有20日之特別休假，惟原告97年3 月10日重新受僱到職
      後，至97年10月31日離職時，共計請了事假15.5天（被證
      物三），完全未排定特別休假，或以特別休假扣抵事假，
      是由此事實及一般經驗法則足證，原告亦承認當時係自行
      離職，相隔5 個月又3 天後，才再重新受僱於被告公司，
      否則其何須捨特別休假不用，而以必須扣薪之事假方式請
      假。
   3、再者，原告並無因病致無法親自或委託第三人請假之情事
      ，自屬曠工，且已繼續曠工達三日以上，依勞動基準法規
      定，被告可不經預告終止契約，加以原告長達5 個月餘未
      上班，期間未有任何聯絡或表示意見，而被告亦未支付任
      何薪資，且證人乙○○○亦到庭業證述原告當時曾表示「
      不來上班了」等話語，由此等事證再再證明原告確實已自
      行離職，而被告亦表示同意。
   4、另，有關被告公司之請假規定，平日即已張貼於公佈欄（
      被證物四），原告聲稱被告公司未提出任何有關公司內部
      請假之規定云云，顯非事實，併此敘明。
（三）原告自請辭職後，即不得享有領取退休金之權利
   1、按「被上訴人受僱為上訴人之工人，係屬民法上所稱之僱
      傭契約，辭職則應解釋為終止契約之意思表示。果被上訴
      人已為辭職之意思表示，即不得謂其仍得請求辦理退休，
      而享有領取退休金之權利。」此有最高法院72年台上字第
      828 號判決可參。
   2、次按「勞工工作15年以上年滿55歲者，得自請退休，固為
      勞基法第55條第1 款所明定。惟勞工自請退休時，應以其
      與雇主間之勞動契約仍存在為前提，亦即，勞工與雇主間
      之勞動契約如已因其他原因終止，勞工自不得再主張其於
      終止前已符合上開自請退休之條件而請求退休並發給退休
      金。是本件縱認上訴人主張其於87年5 月19日已符合自請
      退休條件，但在被上訴人87年6 月11日終止兩造間之勞動
      契約前，上訴人既未自請退休，而於契約終止後始請求退
      休，依上開說明，亦屬於法無據。」此亦有台灣高等法院
      95年度勞上字第37號及台灣桃園地方法院94年度勞訴字第
      17號判決可參。
   3、誠如前述，原告連續五個月餘未上班，且未依規定請假，
      原告雖無提出自請辭職之書面申請，然依一般經驗法則，
      應認定原告已自請辭職，而被告自此之後未再支付原告任
      何薪資，亦應認定被告已同意原告辭職，是兩造間之勞動
      契約顯然於96年10月6 日即已終止，故參照上揭之法院見
      解，縱使原告符合自請退休之條件，原告既未自請退休，
      而於勞僱關係消滅後始請求退休，於法自屬無據。
（四）原告稱病，但始終未依被告公司規定辦理請假手續，而長
      達5 個月又4 天未上班，實際上已等同自行離職，故本件
      原告之年資應為7 個月又22天
  1 、按契約當事人之一方終止權之行使，應向他方當事人以意
      思表示為之，且終止契約之意思表示，不得撤銷，民法第
      263 條準用第258 條第1 項、第3 項分別定有明文。次按
      解釋意思表示，應探求當事人之真意，不得拘泥於所用之
      辭句，民法第98條亦有明文。準此，茍雇主主觀上有終止
      勞動契約之意思，而向勞工為終止權行使之意思表示，不
      論係明示或默示，即已生終止勞動契約之效力。
   2、原告雖自80年9 月18日受僱於被告公司，然原告卻自96年
      10月6 日至97年3 月9 日止共5 個月又4 天，期間除僅打
      一通電話，稱病不來工作外，始終未曾提出醫療證明，並
      按照被告公司規定完成辦理請假手續，實際上已等同自行
      離職。被告公司當時之認知是認為原告是以身體不適為由
      自請離職，所以才會長達5 個月又4 天未來上班，亦未提
      出任何醫療證明辦理請假。
  3 、被告並不爭執原告離職後，確實疏未辦理原告勞健保之退
      保手續，然事實係因被告公司之勞健保費全部由金融單位
      逕行代扣（被證物一），且保險單據所顯示之金額均為公
      司應付保費之「全額」，並無員工之明細，致被告疏忽而
      發生繼續代原告繳交勞健保費之情況，而97年3 月原告重
      新任職被告公司時，被告此時才發現當初並未辦理原告勞
      健保之退保手續，故就此期間被告代原告所繳納之勞健保
      費，便自原告得請領之97年3 月份薪資中扣除（被證物二
      ），原告亦未表示異議，顯證原告確實於96年10月5 日已
      自行離職，否則其怎可能同意被告自其薪資中扣除新台幣
      13890 元之勞健保費。
  4 、97年3 月10日原告雖重新任職被告公司，其既曾中途自行
      離職長達5 個月又4 天，自無勞基法第10條工作年資應合
      併計算之適用。因之，計算原告在被告公司工作年資，應
      自97年3 月10日起迄97年10月31日解僱為止，合計7 個月
      又21天，而非原告所指17年1 個月又13天，且被告應付之
      資遣費亦未短少，併此敘明。
（五）被告並不符合勞基法第54條強制退休之要件暫且不論原告
      之年資究竟係原告所主張之「17年1 個月又13天」或被告
      所主張之「7 個月又21天」，然原告係33年1 月9 日出生
      ，至97年10月31日解僱時，並未滿65歲，實不符勞基法第
      54條強制退休之要件，是縱使本件被告依勞基法第11條規
      定終止兩造間之勞動契約，原告亦不得主張依勞基法第54
      條規定，請求被告給付退休金。
（六）被告亦不符合勞基法第53條自請退休之要件原告至97年10
      月31日解僱時，雖已年滿55歲，惟如前所述，原告受僱於
      被告之年資既僅7 個月又21天，並不符合勞基法第53條規
      定自請退休之要件，是原告同樣亦不得主張依勞基法第53
      條規定，請求被告給付退休金。
（七）聲明：
  1 、原告之訴及其假執行聲請均駁回。
  2 、如受不利之判決，被告願提供現金或同面額之第一商業銀
      行可轉讓定期存單為擔保，請准宣告免為假執行。
三、首應審酌原告於96年10月6 日至97年3 月9 日止因病未上班
    ，實際上是否已等同自行離職？
（一）按解釋意思表示，應探求當事人之真意，不得拘泥於所用
      之辭句，為民法第九十八條所規定，而所謂探求當事人之
      真意，如兩造就其真意有爭執時，應從該意思表示所根基
      之原因事實、經濟目的、一般社會之理性客觀認知、經驗
      法則及當事人所欲使該意思表示發生之法律效果而為探求
      ，並將誠信原則涵攝在內，藉以檢視其解釋結果對兩造之
      權利義務是否符合公平正義。
（二）證人乙○○○於98年4 月15日本院審理時證述原告於96年
      10月6 日到97年3 月9 日沒來上班，97年3 月10日重新來
      上班，原告96年10月6 日突然打電話說他人不舒服，不來
      上班了，他沒上班的時間，並沒有領取薪資等情，且原告
      於96年10月6 日之工作年資合計16年多且年滿五十五歲以
      上，業已符合勞基法第五十三條第一款規定自請退休之要
      件，原告並未同時自請退休，原告焉有可能提出自請離職
      而拋棄多年工作之退休金權益之理，原告於96年10月6 日
      至97年3 月9 日止因病未上班，沒有領取薪資，被告亦未
      辦理原告勞健保之退保手續，並繼續代原告繳交勞健保費
      之情況，且無同意系爭二造終止勞動契約之事證，也無因
      原告曠工達三日以上，不經預告終止契約之情事，所以，
      原告於96年10月6 日到97年3 月9 日未上班，應係留職停
      薪，較符合二造真意及公平正義。
四、首應審酌原告退職是否符合強制退休之規定？
    按「勞工非有左列情形之一者，雇主不得強制其退休：一、
    年滿六十歲者」，勞基法第54條第1 項第1 款定有明文。勞
    工如有得強制退休之情形時，雇主終止勞動契約，應給付退
    休金，有最高法院96年度台上字第2886號判決可資參照。原
    告於33年1 月9 日生，於97年10月31日終止勞動契約，原告
    於被告終止勞動契約前已年滿60歲，亦符合勞基法第54條第
    1 項第1 款強制退休之要件，依上開說明，被告如以強制原
    告退休之方式，終止勞動契約，即有依勞基法第55條規定，
    給付退休金之義務。被告既已終止對原告之勞動契約，而原
    告年齡滿63歲，已符合勞基法第54條第1 項強制退休之要件
    ，揆諸前開說明，為保護原告，應認被告終止與原告間之勞
    動契約，應依勞基法第五十四條第一項之規定辦理強制退休
    ，並給付退休金，而不得僅發給資遣費將原告予以資遣甚明
    。
五、次應審酌原告之年資多少？
（一）惟從退休金之經濟性格觀之，工資本質上係勞工提供勞動
      力之價值，而勞工所獲得之工資因未充分反映勞動力之價
      值，是此部分未付予勞工之工資持續累積，而於勞工退休
      離職時，以符合一定法定條件者，如勞基法第五十三條第
      一款『工作十五年以上年滿五十五歲者。』第二款『工作
      二十五年以上者。』，結算並支付之，亦即退休金制度係
      雇主將應給付勞工之足額工資撙節一部分逐漸累積，而於
      勞工退休時支付。準此，退休金具有『延期後付』工資之
      性質，為勞工當然享有之既得權利，兼有保障勞工日後生
      活之目的，然上開有關勞工不得向雇主請求『預告期間工
      資』及『資遣費』之規定因與請求退休金之性質不同，從
      而，退休金之請求自不因勞工事後離職而消滅。據此，退
      休金本質上既以勞工全部服務期間為計算標準所發給之後
      付工資，則原告之年資以其全部服務期間為計算標準。
（二）證人乙○○○於98年4 月15日本院審理時證述原告於96年
      10月6 日到97年3 月9 日沒來上班，97年3 月10日重新來
      上班，原告96年10月6 日突然打電話說他人不舒服，不來
      上班了，因為一時疏忽，沒有辦理勞退保手續，也沒有請
      求退休，因為我不太瞭解退休的事情，所以我沒有告訴他
      退休的事情，他沒上班的時間，並沒有領取薪資，原證二
      的離職證明是原告要求開立的，原證二的目的是原告要去
      領取失業給付，上班到97年10月31日，97年11月1 日就開
      始沒上班，是因為被資遣了等語。然原告於80年9 月18日
      到被告公司任職，於97年10月31日終止勞動契約之事實，
      被告不爭執。所以，原告之年資應扣除96年10月6 日到97
      年3 月9 日（即5 月4 日）之留職停薪期間前後合併計算
      ，則原告之年資為16年8 月4 日（17年1 月14日扣除5月4
      日）。
六、次應審酌原告之平均工資多少？退休金多少？
(一)原告之平均工資：
    勞基法第2 條第4 款：「平均工資：謂計算事由發生之當日
    前六個月內所得工資總額除以該期間之總日數所得之金額，
    查原告於97年10月31日遭被告公司終止勞動契約 (視為強制
    退休之意思表示)， 強制退休前6 個月即97年5 月1日 至97
    年10月31日止之工資分別為：997 年5 月之工資為26,693元
    、同年6 月工資為25,520元、同年7 月工資為24,640元、同
    年8 月工資為24,053元、同年9 月工資為23,760元、同年10
    月工資為23,760元, 有被告提出之薪資明細資料為證，工資
    總額為148,426 元 (26,693元＋25,520元＋24,640元＋24,0
    53元＋23,760元＋23,760元)， 平均工資為24,738元 (148,
    426 元÷6 ＝24,738元)。
(二)原告得請求之退休金多少？
    原告服務年資合計16年8 月4 日。又依勞基法第55條：「勞
    工退休金之給與標準如左：一、按其工作年資，每滿1 年給
    與2 個基數。但超過15年之工作年資，每滿1 年給與1 個基
    數，最高總數以45個基數為限。未滿半年者以半年計；滿半
    年者以1 年計…」。原告年資為16年8 月4 日，退休金為32
    個基數。而原告之平均薪資為24,738元，原告得請求退休金
    數額為791,616 元 (24,738×32＝791,616 元)， 扣除被告
    公司於98年1 月21日逕行匯入原告帳戶資遣費26,391元，被
    告公司尚應給付765,225 元予原告。原告本於勞動契約關係
    ，請求被告給付退休金753,609 元，少於得請求退休金數額
    為791,616 元，自屬有理由。又依勞基法施行細則第二十九
    條規定，雇主應給付勞工之退休金應自勞工退休之日起30日
    內給付之，被告公司於97年10月31日終止勞動契約，依上開
    司法實務見解通說，被告公司對符合自請退休要件之原告依
    法應給付退休金，而被告公司97年10月31日終止勞動契約之
    舉則應解為命令退休之意思表示，被告公司至遲應於97年11
    月30日給付退休金予原告，惟被告公司並未給付，故自97年
    12月1 日起負給付遲延責任。
七、綜上所述，原告本於勞動契約關係，請求被告給付退休金75
    3,609 元，及自97年12月1 日起至清償日止，按年息5%計算
    之利息，為有理由，應予准許。
八、兩造均陳明願供擔保，請求宣告假執行及免為假執行，經核
    尚無不合，茲分別酌定相當之擔保金額，予以准許。
九、本件判決事證基礎已臻明確，兩造其餘主張、陳述及所提證
    據，暨攻擊、防禦方法，經本院審酌後，認與判決結果已無
    影響，爰不再一一論述，併予敘明。
十、結論：原告之訴為有理由，依民事訴訟法第78條、第390 條
    第2 項、第392 條第2 項，判決如主文。
中    華    民    國    98    年    5     月    20    日
                  民事第二庭    法  官  張谷輔
以上正本係照原本作成
如對本判決上訴，須於判決送達後20日內向本院提出上訴狀
中    華    民    國    98    年    5     月    20    日
                            書記官  郭群裕


司法院資訊處製作；財團法人民間司法改革基金會備份。
